【裁判字號】    91,上易,425
【裁判日期】    920527
【裁判案由】    損害賠償
【裁判全文】
臺灣高等法院臺中分院民事判決  九十一年度上易字第四二五號
      上  訴  人  乙○○
      被  上訴人  甲○○
右當事人間請求損害賠償事件，上訴人對於中華民國九十一年十月十五日臺灣南投地
方法院九十年度訴字第六六八號第一審判決提起上訴，本院判決如左：
      主      文
上訴駁回。
第二審訴訟費用由上訴人負擔。
      事實及理由
一、本件上訴人起訴主張：上訴人為台中市○○路七六八號二樓至八樓房屋所有權人
    ，上開房屋係專供出租之套房，被上訴人向上訴人承租該房屋四樓五○一室（下
    稱系爭套房）居住使用，詎其同居人即訴外人魏立雍竟於民國九十年九月十五日
    十四時四十九分居住在系爭套房時，疏於注意致引發火災，除魏立雍當場被燒死
    外，上訴人所有之上開房屋及屋內之傢俱、電器亦遭全數燒毀，上訴人因而支出
    修理費用新臺幣（下同）三十五萬一千三百三十元，及受有自九十年九月十五日
    起至九十一年一月底無法出租之營業損失六十七萬六千八百元，上訴人之損失係
    被上訴人同居人魏立雍所致，爰依民法第四百三十三條、第四百三十四條、第一
    百八十四條規定，求為命被上訴人給付一百零二萬八千一百三十元，及自起訴狀
    繕本送達翌日起至清償日止按年息百分之五計算利息之判決。並上訴聲明：(一)原
    判決廢棄。(二)被上訴人應給付上訴人一百零二萬八千一百三十元，及自起訴狀繕
    本送達之翌日起至清償日止按年息百分之五計算之利息。及補充陳述：(1)魏立雍
    係被上訴人之同居人，依民法第四百三十三條規定，被上訴人應就魏立雍故意縱
    火致上開房屋毀損、滅失負損害賠償責任。退一步言，縱魏立雍非被上訴人之長
    期同居人，然也屬短期同居人或經其允許之使用人，同為上開第四百三十三條規
    定之同居人及經允許使用之第三人，被上訴人仍應就魏立雍之行為負損害賠償責
    任。(2)被上訴人曾允許魏立雍進出使用系爭套房，並交付魏立雍系爭套房之鑰匙
    ＩＣ卡，且魏立雍於縱火前，曾打電話通知被上訴人將於系爭套房縱火自殺，惟
    被上訴人並未理會，且未做任何防止措施，或打電話給上訴人或警察、管理員，
    以防止可能發生之災難，致發生上開火災，本件火災顯因被上訴人之重大過失所
    生，依民法第四百三十四條、第一百八十四條規定，被上訴人仍應負損害賠償責
    任等語。
二、被上訴人則以：被上訴人向上訴人承租系爭套房居住使用，與魏立雍曾是男女朋
    友關係，並非同居人，交往期間魏立雍仍須經被上訴人同意才可進入系爭套房，
    被上訴人並未向管理員多聲請該套房之鑰匙ＩＣ卡，或交付鑰匙ＩＣ卡予魏立雍
    使用，被上訴人與魏立雍僅交往四個月，因被上訴人發現魏立雍精神異常，乃於
    九十年九月十二日與魏立雍分手，分手後即前往台北，火災發生當時，被上訴人
    並不在台中，而是在高速公路上，魏立雍未經被上訴人同意潛入被上訴人住處放
    火，已構成公共危險，被上訴人亦為被害人，如上訴人受有損害，應由魏立雍家
    屬負擔，不應由被上訴人承擔等語，資為抗辯。
三、按「因承租人之同居人或因承租人允許為租賃物之使用、收益之第三人應負責之
    事由，致租賃物毀損、滅失者，承租人負損害賠償責任。」、「租賃物因承租人
    之重大過失，致失火而毀損、滅失者，承租人對於出租人負損害賠償責任」，民
    法第四百三十三條、第四百三十四條分別定有明文，依上開條文規定，承租人對
    於就租賃物應負損害賠償責任之情形有二：(1)承租人之同居人或經其允許為租賃
    物使用、收益之第三人應負責之事由，致租賃物毀損、滅失者。(2)因承租人之重
    大過失，致租賃物失火而毀損、滅失者。又上開所謂同居者係指與承租人居住一
    處共同生活者而言，而所謂經承租人允許使用、收益租賃物之第三人，係指經承
    租人同意容忍其就租賃物為使用、收益行為者，其對租賃物有一定程度之管領力
    者而言，若僅在承租房屋內短暫停留、過夜等情，並無與承租人有共同生活關係
    者，或對於租賃房屋無一定程度之管領力者，即非上開法條所稱之同居人、或經
    允許為使用收益租賃物之第三人，先予明。經查，本件上訴人主張被上訴人向
    其承租系爭套房，系爭套房於九十年九月十五日十四時四十九分發生火災，魏立
    雍被燒死在該房間內等事實，及上開台中市○○路七六八號四樓五○一室之房屋
    所有權人為訴外人陳鴻郎，上開房屋由上訴人為出租管理之事實，為兩造所不爭
    執，並有房屋租賃契約書、房客名冊、台中市消防局火災證明書等件影本各一份
    在卷可稽，堪信為真實。是本件所應審究者為：(1)上訴人主張上開火災係承租人
    之同居人（縱非同居人，亦屬短期同居人或經被上訴人允許之使用人）魏立雍故
    意縱火所致，被上訴人應依民法第四百三十三條規定負損害賠償責任，是否可採
    ？(2)上訴人退一步主張被上訴人曾屢次允許魏立雍使用系爭套房並交付鑰匙ＩＣ
    卡予魏立雍，被上訴人於獲知魏立雍打電話告知將縱火時，未通知警察人員、上
    訴人或系爭套房管理人，以防止火災之發生，被上訴人對本件火災之發生有重大
    過失，應依民法第四百三十四條、第一百八十四條規定負損害賠償責任，是否可
    採？
(一)、上訴人主張上開火災係承租人之同居人（縱非同居人，亦屬短期同居人或經被上
    訴人允許之使用人）魏立雍故意縱火所致，被上訴人應依民法第四百三十三條規
    定負損害賠償責任部分：
  (1)經查，本件經台中市消防局人員在上開火災現場蒐證後，將魏立雍身上燒失炭化
    衣物檢送內政部消防署鑑析結果，發現該衣物中含有汽油類促燃劑，再由系爭套
    房內長沙發前之地板上遺留表面燒熔之打火機一只，疑似臥室內揮發充斥可燃性
    汽油氣體，瞬間燃燒產生氣爆現象等情判斷，不排除本件火災係人為促燃引燃火
    警之可能性為最大等情，有台中市消防局火災原因調查報告書附於本院依職權調
    取之臺灣臺中地方法院檢察署（下稱臺中地檢署）九十年度他字第二三三七號偵
    查卷宗可稽（見該卷第八頁），依上開火災調查報告書摘要所載，本件火災係魏
    立雍故意縱火所致，上訴人主張關於此部分應堪採信。是本件自應進一步審究魏
    立雍是否被上訴人在系爭套房之同居人，或經被上訴人允許使用、收益系爭套房
    之第三人？
  (2)按上訴人主張魏立雍係被上訴人之同居人或經允許之使用人，係以被上訴人在上
    開偵查案件中供稱魏立雍偶爾曾到系爭套房居住，平時到系爭套房係經其同意等
    語、及前開調查報告書記載：「．．．災戶四樓501室門閂圖出現呈現關閉狀態
    ，經消防人員破壞進入搶救，魏立雍先生陳屍房門內，門窗未有遭人侵入．．」
    等語、證人侯建州、黃吉成、李宴丞、詹鎰銘之證詞為其證據。惟查：被上訴
    人雖於九十年九月十五日在台中市警察局第二分局立人派出所為警訊問時，供稱
    其與魏立雍曾係男女朋友，及魏立雍雖曾在系爭套房過夜或到系爭套房等語，然
    同時亦供稱其與魏立雍在本件火災發生前已於九十年九月十二日分手，分手原因
    係因其見過魏立雍吸毒一節等語，核與魏立雍之父親魏文舉於同日在同上派出所
    供稱伊有聽其妻說魏立雍交一個女朋友最近分手，魏立雍曾經吸毒等語（見上開
    偵查卷第五頁反面、第九頁反面、第十頁）相符，被上訴人與魏立雍既已分手，
    自難以被上訴人曾在上開偵查警訊中有關其與魏立雍分手前之關係之供稱，據為
    魏立雍與被上訴人有同居關係或其獲得被上訴人允許使用系爭套房之證明。再
    查，證人侯建洲在原審係證述略以：伊是上開房屋之房客，伊在白天去買東西時
    有看過魏立雍到系爭套房二、三次，火災當天亦有看到魏立雍持ＩＣ卡進去，至
    於魏立雍為何會有ＩＣ卡，伊不知道等語，證人證詞僅足證明魏立雍到過系爭套
    房，然無法證明魏立雍與被上訴人同居，及被上訴人曾交付ＩＣ卡之事實。證
    人黃吉成在本院證述略以：伊曾擔任上開房屋之管理員，被上訴人本來是拿一支
    鑰匙、一片ＩＣ卡，後來有再多拿一片ＩＣ卡，火災發生前一、二個月，因被上
    訴人遲交房租，伊去敲被上訴人之房門，好像是魏立雍來開門，當時他應該是住
    在裡面，及伊未看過魏立雍自己拿鑰匙、ＩＣ卡使用進出等語，證人證詞僅足證
    明魏立雍曾在早上待在系爭套房內，惟不足以證明係被上訴人之同居人，或經同
    意使用者，及縱被上訴人曾多申請一付ＩＣ卡，然亦不能證明該付ＩＣ卡係交付
    魏立雍使用。證人李晏丞即上訴人之子在本院證稱略以：其於九十年八、九月
    間幫上訴人管理上開出租之房屋，並住在上開房屋四樓五０六室，火災發生前半
    個月伊向被上訴人收租，被上人表示不要續租了，並表示不一定退租，可能有朋
    友會來住，火災發生前，被上訴人有表示過要多繳一個人之水電、瓦斯費，但反
    反覆覆，被上訴人拿過二張ＩＣ卡，並有二付鑰匙，然不記得鑰匙是被上訴人自
    行複製或伊給的，伊有看過魏立雍進出系爭套房，且有該套房之鑰匙，但不清楚
    是否有過夜，火災發生時被上訴人不在家，伊最後一次向被上訴人收租係收取一
    個人的房租等語，同不足以證明魏立雍係被上訴人之同居人或經其允許之使用人
    。證人詹益銘在本院證稱：伊女朋友江芷凌於九十年六月間承租上開房屋五０
    二室，發生火災後就搬走了，伊不認識系爭套房之承租人，但有看過一男一女進
    出，對於該男女已無印象，火災發生後伊有看到死者躺在系爭套房內，但無法確
    定是否出入該房間之男子等語，同樣無法證明魏立雍係被上訴人之同居人或經允
    許使用系爭套房者。末查，「．．．災戶四樓 501室門閂圖出現呈現關閉狀態
    ，經消防人員破壞進入搶救，魏立雍先生陳屍房門內，門窗未有遭人侵入．．」
    等情，固記載於前開調查報告書，然不破壞門窗而進入房間之方法有多種，非必
    僅有經主人同意一途，於上訴人未舉證證明魏立雍與被上訴人在火災時有同居關
    係或係經允許使用者之前，無法因系爭套房之門窗未有遭人侵入之情形，即推斷
    魏立雍係經由被上訴人同意進入房內，況被上訴人於火災發生前二天即已離開系
    爭套房前往台北市，火災發生當時並不在系爭套房之事實，業經證人鄭育宏、李
    晏丞在本院結證屬實，益難僅因門窗未遭破壞即推定魏立雍係被上訴人之同居人
    或經其允許之使用人。綜上，上訴人所舉證據均不足以證明魏立雍係被上訴人之
    同居人或經其允許之使用人，上訴人依民法第四百三十三條規定，請求被上訴人
    負損害賠償責任，自屬無據。
(二)、上訴人退一步主張被上訴人曾屢次允許魏立雍使用系爭套房並交付鑰匙ＩＣ卡予
    魏立雍，被上訴人於獲知魏立雍打電話告知將縱火時，未通知警察人員、上訴人
    或系爭套房管理人，以防止火災之發生，被上訴人對本件火災之發生有重大過失
    ，應依民法第四百三十四條、第一百八十四條規定負損害賠償責任部分：按民法
    第四百三十四條係規範失火賠償責任之歸屬，已詳前述。經查，本件火災係魏立
    雍故意縱火所致，核與該條規定情形不符，自無援用該條規定令被上訴人負損害
    賠償責任之理。再查，魏立雍於縱火前，雖曾打電話予被上訴人，惟其係詢問被
    上訴人是否相信伊要死在系爭套房內，並非告知被上訴人伊將要縱火等情，業經
    被上訴人在上開警訊、本院行準備程序中陳述在卷，是縱認魏立雍曾在縱火前打
    電話給被上訴人，然其在電話中既未明確表示將以縱火之方式自殺，被上訴人自
    無從就其縱火行為預為防止，此外，上訴人復未舉證證明被上訴人就本件火災之
    發生有過失責任，上訴人主張被上訴人縱無故意，亦有過失，並依民法第一百八
    十四條第一項規定，請求被上訴人負損害賠償責任，亦無可採。
四、綜上所述，本件火災係魏立雍故意縱火所致，上訴人既未能證明魏立雍係被上訴
    人之同居人或經允許之使用人，上訴人依民法第四百三十三條之規定，請求被上
    訴人應負本件系爭房屋燒毀之損害賠償責任，自屬無據。再系爭房屋是魏立雍放
    火所燒毀，並非被上訴人失火或放火所燒毀，則對系爭房屋之毀損，被上訴人並
    無故意或過失，則上訴人另依民法第四百三十四條、第一百八十四條第一項前段
    請求被上訴人應負損害賠償責任，亦無理由。從而，上訴人請求被上訴人給付一
    百零二萬八千一百三十元，及自起訴狀繕本送達被上訴人之翌日起至清償日止按
    年息百分之五計算之利息，為無理由，應予駁回。原審因而為上訴人敗訴之判決
    ，並駁回上訴人假執行之聲請，核無不合。上訴論旨指摘原判決不當，求予廢棄
    ，為無理由，應予駁回。
五、本件事實已臻明確，兩造其餘攻擊防禦方法及舉證，對判決結果不生影響，爰不
    予一一論列。
據上論結：本件上訴為無理由，依民事訴訟法第四百四十九條第一項、第七十八條，
判決如主文。
中      華      民      國    九十二    年      五      月    二十七    日
~B1民事第七庭審判長法  官  簡清忠
~B2                法  官  盧江陽
~B3                法  官  陳賢慧
右為正本係照原本作成。
不得上訴。
~B                書記官  瑞芳
中      華      民      國    九十二    年      五      月    二十八    日
                                                                        Ｈ


司法院資訊處製作；財團法人民間司法改革基金會備份。
